臺灣高等法院民事判決
111年度上字第532號
上訴人即附  彭彥程    
帶被上訴人           
            韓明君  
共      同
訴訟代理人  陳靖怡律師  
            劉韋廷律師
複  代理人  羅聖鈞律師 
被上訴人即  
附帶上訴人  韓佩庭  
上列當事人間請求塗銷所有權移轉登記等事件，上訴人對於中華
民國110年12月24日臺灣桃園地方法院110年度訴字第171號第一
審判決提起上訴，被上訴人提起附帶上訴，本院於111年9月14日
言詞辯論終結，判決如下：
    主      文
原判決廢棄。
確認上訴人即附帶被上訴人間就附表所示之不動產，於民國一０
九年七月十四日所為之和解契約債權關係，及於民國一０九年八
月二十七日所為之所有權移轉登記物權關係均不存在。
上訴人即附帶被上訴人韓明君應將附表所示之不動產於民國一０
九年八月二十七日以和解移轉為原因之所有權移轉登記予以塗銷
。
上訴人即附帶被上訴人之上訴駁回。
第一、二審及附帶上訴訴訟費用均由上訴人即附帶被上訴人負擔
。
    事實及理由
一、被上訴人即附帶上訴人（下稱被上訴人）起訴主張：上訴人
    即附帶被上訴人彭彥程（下稱彭彥程）前為向伊借款而於民
    國102年1月16日簽發本票（下稱系爭本票）給伊，並承諾於
    103年1月17日給付，然迄今均未兌現，業經原法院以105年
    度簡上字第244號民事確定判決，認定伊對彭彥程就系爭本
    票債權於新臺幣(下同)275萬元之範圍內存在（下稱系爭債
    權），故伊確為彭彥程之債權人。彭彥程於105年10月13日
    ，將其所有如附表所示房地(下稱系爭房地)，以信託為原因
    移轉所有權登記至其母即上訴人即附帶被上訴人韓明君（下
    稱韓明君）名下（下稱系爭信託登記），使伊對彭彥程之系
    爭債權受損，經原法院以108年度訴字第1380號判決（下稱
    系爭信託判決，該案稱系爭信託案件）認定上開信託之債權
    行為及移轉登記之物權行為均應予撤銷，韓明君應將系爭信
    託登記予以塗銷確定。詎料，上訴人即附帶被上訴人（下稱
    上訴人）於收受系爭信託判決後，竟於109年8月27日先將系
    爭信託登記塗銷，再於同日以和解移轉為原因，將系爭房地
    所有權自彭彥程名下移轉登記至韓明君名下（下稱系爭和解
    移轉登記）。而上訴人雖有於109年7月14日以訴訟上和解之
    方式成立和解契約，約定內容為：「⒈韓明君同意就系爭房
    地於105年10月13日所為之信託登記協同塗銷登記。⒉彭彥程
    同意就系爭房地塗銷信託登記後，辦理系爭房地所有權移轉
    登記予韓明君。」（下稱系爭和解契約），惟系爭房地為彭
    彥程所有，上訴人間並無借名登記關係存在，故上訴人間之
    系爭和解契約及系爭和解移轉登記物權行為，均是以避免彭
    彥程所有之系爭房地遭伊強制執行為目的，應為通謀虛偽意
    思表示，依民法第87條第1項前段規定自屬無效。又伊為彭
    彥程之債權人，彭彥程之行為足以損害伊之債權，且怠於回
    復原狀，故伊自得先位起訴請求確認上訴人間就系爭房地之
    和解契約債權關係及所有權移轉登記物權關係均不存在，並
    得依民法第242條、第767條規定，代位彭彥程請求韓明君塗
    銷系爭和解移轉登記。縱認系爭和解契約與物權行為有效，
    惟彭彥程並無資力，該行為顯為詐害債權之無償行為，伊得
    備位主張依民法第244條第1項、第4項規定，撤銷上訴人間
    之詐害行為，並請求韓明君塗銷系爭和解移轉登記，而回復
    登記為彭彥程所有。爰先位聲明求為確認上訴人間就系爭房
    地所為之系爭和解契約債權關係，及系爭和解移轉登記物權
    關係均不存在，韓明君應將系爭房地之系爭和解移轉登記予
    以塗銷之判決；備位聲明求為上訴人間就系爭房地所為之系
    爭和解契約債權行為及系爭和解移轉登記物權行為，均應予
    撤銷；韓明君應將系爭房地之系爭和解移轉登記予以塗銷，
    並回復登記為彭彥程所有之判決（原審駁回被上訴人先位之
    訴，並為被上訴人備位之訴勝訴之判決，上訴人就其等敗訴
    部分不服提起上訴，被上訴人就其敗訴部分提起附帶上訴）
    。並於本院附帶上訴聲明：㈠原判決不利於附帶上訴人部分
    廢棄。㈡確認上訴人間就系爭房地，於109年7月14日所為之
    和解契約債權關係，及於109年8月27日所為之所有權移轉登
    記物權關係均不存在。㈢韓明君應將系爭房地於109年8月27
    日以和解移轉為原因之所有權移轉登記予以塗銷。就上訴人
    所提上訴之答辯聲明為：上訴駁回。
二、上訴人則以：韓明君於105年間偶然發現系爭房地出售，因
    而購買自住，斡旋金10萬元以及後續之頭期款及每月貸款，
    均由韓明君支付，僅因彭彥程具有青年首購優利貸款之資格
    ，伊等遂協商以彭彥程名義購買系爭房地，惟實際上所有權
    人仍係韓明君。嗣因被上訴人與彭彥程間有債務糾紛，被上
    訴人竟提起系爭信託案件訴請塗銷系爭信託登記，韓明君因
    而有終止伊等間借名登記關係（下稱系爭借名登記關係）並
    取回系爭不動產之意，因而對彭彥程提起終止借名登記並返
    還系爭房地之訴（即原法院109年度重訴字第195號案件，下
    稱系爭借名登記案件），而伊等於該案成立系爭和解契約，
    彭彥程並依系爭和解契約將系爭房地返還予韓明君。伊等間
    就系爭房地確存有借名登記關係，且韓明君係依法以訴訟終
    止系爭借名登記關係，並於法院成立系爭和解契約，自無被
    上訴人主張通謀虛偽意思表示或詐害債權之事實存在，且伊
    等間之借名契約終止後，彭彥程負有將系爭房地所有權移轉
    登記予韓明君之義務，並非屬民法第244條第1項害及債權之
    無償行為，況出名人履行此義務時係同時減少其積極財產與
    消極財產，對於出名人之總財產並不生減少之效果，故韓明
    君終止系爭借名登記契約後，彭彥程即負有將系爭房地所有
    權移轉予韓明君之義務，履行此義務對被上訴人受償權利亦
    不生影響，是被上訴人主張伊等間係詐害其債權而請求塗銷
    系爭房地所有權移轉登記，應無理由。又揆之系爭房地於彭
    彦程簽發系爭本票後，始由韓明君買受並借名登記於彭彥程
    名下，故被上訴人自始即非因信賴彭彥程對於系爭房地之所
    有權，而與彭彥程成立系爭本票原因關係之債權債務關係。
    再者，伊等已提出諸多新訴訟資料足以推翻系爭信託判決之
    判斷，且系爭信託判決並未將伊等間之借名登記關係是否存
    在，列為主要爭點，是依實務見解，本件應無爭點效之適用
    等語，資為抗辯。並於本院上訴聲明：㈠原判決不利於上訴
    人部分廢棄。㈡上開廢棄部分，被上訴人在第一審之訴駁回
    。另答辯聲明：被上訴人之附帶上訴駁回。
三、兩造不爭執事項：
　㈠被上訴人對彭彥程有275萬元之本票債權存在。
　㈡彭彥程曾於105年10月13日將系爭房地信託登記給韓明君，而
    其二人間就該信託之契約債權行為及所有權移轉登記物權行
    為，均經原法院108年度訴字第1380號判決撤銷，並判決應
    回復登記予彭彦程所有。
　㈢上訴人二人於109年7月14日就原法院109年度重訴字第195號
    返還所有物等事件達成和解，和解內容為：
　⒈韓明君同意就系爭房地於105年10月13日所為之信託登記協同
    塗銷登記。
　⒉彭彥程同意就系爭房地塗銷信託登記後，辦理系爭房地所有
    權移轉登記予韓明君。
　㈣上訴人二人於109年8月27日將系爭房地塗銷信託登記後，彭
    彥程即於同日以和解移轉為原因將系爭房地之不動產所有權
    移轉登記予韓明君。
四、兩造爭執事項：
　㈠上訴人間就系爭房地是否有借名登記契約存在？
　㈡被上訴人先位之訴請求確認上訴人間就系爭房地之系爭和解
    契約及系爭移轉所有權行為均無效，並請求韓明君塗銷系爭
    和解移轉登記，是否有理由？
　㈢被上訴人備位之訴請求撤銷上訴人間就系爭房地之系爭和解
    契約及系爭移轉所有權行為，並請求韓明君塗銷系爭和解移
    轉登記，是否有理由？
五、本院之判斷：
　㈠上訴人間就系爭房地是否有借名登記契約存在？　
　　⒈按「借名登記」契約云者，謂當事人約定一方將自己之財
      產以他方名義登記，而仍由自己管理、使用、處分，他方
      允就該財產為出名登記之契約。其成立側重於借名者與出
      名者間之信任關係，在性質上應與委任契約同視。倘其內
      容不違反強制、禁止規定或公序良俗者，固應賦予無名契
      約之法律上效力，並類推適用民法委任之相關規定。惟借
      名登記契約究屬於「非典型契約」之一種，仍須於雙方當
      事人，就一方將自己之財產以他方名義登記，而仍由自己
      管理、使用、處分，他方允就該財產為出名登記，相互為
      合致之意思表示，其契約始克成立（最高法院100年度台
      上字第1972號判決意旨參照）。
　　⒉復按當事人主張有利於己之事實者，就其事實有舉證之責
      任，民事訴訟法第277條前段定有明文。上訴人主張系爭
      房地所有權於109年8月27日以和解移轉為原因登記為韓明
      君所有之前，係韓明君所有，僅借名登記於彭彥程名下云
      云，惟為被上訴人所否認，自應由上訴人就其等間存有系
      爭借名登記契約之事實，負舉證責任。上訴人固提出不動
      產借名登記契約書、韓明君給付斡旋金之刷卡明細及收據
      、頭期款之支票簿封面、面額86萬元支票及支票存根2張
      、韓明君之玉山銀行中壢分行帳戶之存摺封面及轉帳199
      萬元至支票帳戶之存摺內頁、彭彥程之臺灣土地銀行楊梅
      分行號帳戶存摺之封面及內頁資料、交屋簽收單及交屋切
      結書、社區住戶資料表及韓明君之汽車行照、韓明君之壽
      險保單及要保書、韓明君之玉山銀行中壢分行帳戶之存摺
      封面及內頁(105年10月3日至109年2月28日)、彭彥程任職
      於台北三商美邦人壽之公司名片及離職證明書、彭彥程之
      台胞證、蘇州公司名片、蘇州市民卡、中國機動車駕駛證
      及離職證明書、韓明君繳納水電費、房屋稅之中國信託銀
      行交易明細、系爭房地社區管理委員會聯邦銀行帳戶存摺
      封面、繳納管理費之交易紀錄等影本(見原審卷第104至16
      0頁、本院卷第231至250頁)，並舉證人即上訴人鄰居張家
      雄為證。然查：
　　　①觀諸系爭房地之建物於105年5月20日以買賣為原因，自
        訴外人名騰建設有限公司名下移轉所有權予彭彥程，嗣
        彭彥程復於105年10月13日以信託為原因移轉所有權登
        記予韓明君等情，有異動索引查詢資料可參（見系爭信
        託案件卷第323至324頁）；再依前揭系爭房地之交屋簽
        收單及交屋切結書所示，韓明君分別在手寫「彭彥程」
        之名字旁簽具「韓明君代」、「代韓明君」，已表明韓
        明君代理本人彭彥程之旨，參以彭彥程於系爭信託案件
        中陳稱：「當時我人在國外，房子的事都是母親韓明君
        在處理」等語（同上卷第289頁），足見系爭房地係由
        彭彥程向名騰建設有限公司買受，韓明君僅是代理彭彥
        程於105年6月3日辦理交屋而已。至前開不動產借名登
        記契約書則係上訴人於彭彥程登記為系爭房地所有權人
        後，自行製作，不足為據。況彭彥程於105年10月13日
        以信託為原因移轉系爭房地所有權登記予韓明君，益見
        彭彥程對系爭房地有處分權。是以，上訴人雖提出上開
        交屋簽收單、交屋切結書及不動產借名登記契約書，仍
        無從據此證明其等間就系爭房地即存有借名登記關係。
　　　②上訴人提出之前開社區住戶資料表及韓明君之汽車行照
        、韓明君之壽險保單及要保書、彭彥程任職於台北三商
        美邦人壽之公司名片及離職證明書、彭彥程之台胞證、
        蘇州公司名片、蘇州市民卡、中國機動車駕駛證及離職
        證明書等，且證人張家雄於本院證稱：伊於104年11月
        搬到桃園市○○區○○路0段000巷00號3樓，韓明君是對面3
        5號3樓的鄰居，我們有一起參加過管委會，她兒子彭彥
        程也有參加，她兒子有結婚，與太太住一起，都是住在
        35號3樓，他們一家三口都住那裡，他們晚伊1年搬進去
        ，一直住到現在，伊不清楚屋主是韓明君還是彭彥程；
        108年11月左右，伊在出售房屋的網站看到35號3樓要出
        售之訊息，伊和韓明君、彭彥程二個人都有洽談，但主
        要都與韓明君洽談，因為彭彥程說要伊跟他媽媽討論等
        語（見本院卷第112至113頁），雖能證明韓明君有居住
        在系爭房地及彭彥程曾於台北、大陸地區工作等事實，
        但由張家雄之上開證言可知，彭彥程與其配偶亦有實際
        居住於系爭房地，並曾以系爭房地出售者之身分與張家
        雄商談系爭房地買賣事宜，益徵其顯非單純出名登記為
        系爭房地之所有權人。
　　　③上訴人復辯稱：系爭房地之水電費及房屋稅、管理費均
        係由韓明君所繳納，因此，系爭房地之所有權人確係韓
        明君云云，雖據提出前揭韓明君繳納系爭房地水電費、
        房屋稅之中國信託銀行交易明細、系爭房地社區管理委
        員會聯邦銀行帳戶存摺封面、繳納管理費之交易紀錄為
        憑，惟一家人同住所生之水電、日常所需費用由同住家
        人之一人全額給付，乃屬常態，而相關稅捐費用，亦屬
        家庭生活費用，要難以此推論負擔日常家用者即為所居
        住房地之真正所有權人，其所辯自難採憑。
　　　④又上訴人提出系爭房地之前開斡旋金收據、頭期款支票
        及房貸繳款資料，以佐證上訴人間有系爭借名登記契約
        存在，惟韓明君為彭彥程之母親，母親為兒子購屋墊付
        簽約金或頭期款甚至房貸之情形所在多有，其可能原因
        甚多，基於贈與、借貸、共同生活之信任、將來共同生
        活所需或其他原因都有可能，尚無從僅以韓明君有出資
        即認系爭房地為韓明君所有。
　　　⑤依上所述，上訴人對於其間就系爭房地存有系爭借名登
        記契約所舉之證據資料，尚不能使本院就其存在達到確
        信之程度，應認上訴人之舉證不足。是上訴人主張其間
        就系爭房地存有系爭借名登記關係云云，應屬無法證明
        ，尚難採取。
　㈡被上訴人先位之訴請求確認上訴人間就系爭房地之系爭和解
    契約及系爭移轉所有權行為均無效，並請求韓明君塗銷系爭
    和解移轉登記，是否有理由？
　　⒈依民法第736條規定和解乃當事人約定，互相讓步，以終止
      爭執或防止爭執之契約，屬契約之一種，除民法和解節之
      規定外，適用債之通則關於契約及民法總則關於法律行為
      之規定。復按表意人與相對人通謀而為虛偽意思表示者，
      其意思表示無效。於民法總則編第4章法律行為第87條第1
      項前段亦有明文。是以，有關民法第87條第1項前段通謀
      虛偽意思表示無效之規定，於和解契約自可適用。
　　⒉次按所有人對於無權占有或侵奪其所有物者，得請求返還
      之。對於妨害其所有權者，得請求除去之。有妨害其所有
      權之虞者，得請求防止之。債務人怠於行使其權利時，債
      權人因保全債權，得以自己之名義，行使其權利。民法第
      767條第1項及第242條分別定有明文。又按債務人怠於行
      使其權利時，債權人因保全債權，固得以自己之名義，行
      使其權利；惟此須以有保全債權之必要為前提，即債權人
      如不代位行使債務人之權利，其債權即有不能受完全滿足
      清償之虞時，債權人始有保全其債權之必要，而得行使代
      位權；倘債之標的與債務人之資力有關者，如金錢之債，
      其債務人應就債務之履行負無限責任，債務人茍有資力，
      債權即可獲得清償，若債務人陷於無資力或資力不足，債
      權之經濟上價值即行減損，故代位權之行使應以債務人陷
      於無資力或資力不足為要件（最高法院102年度台上字第3
      41號判決要旨參照）。
　　⒊查韓明君基於系爭借名登記之法律關係，訴請彭彥程返還
      系爭房地，嗣二人於109年7月14日以訴訟上和解之方式成
      立系爭和解契約，約定由彭彥程將系爭房地所有權移轉登
      記至韓明君名下；於109年8月27日將系爭房地塗銷信託登
      記後，彭彥程即於同日以和解移轉為原因將系爭房地之不
      動產所有權移轉登記予韓明君等情，為兩造所不爭執（見
      兩造所不爭執㈢、㈣），並有原法院109年度重訴字第195號
      返還所有物等事件之和解筆錄影本及土地、建物登記公務
      謄本在卷供參（見原審卷第30至48頁），然上訴人既不能
      證明其間就系爭房地有系爭借名登記之法律關係存在，已
      如上述，難認韓明君對彭彥程有終止借名登記後之返還請
      求權存在，故被上訴人主張系爭和解契約及系爭所有權移
      轉行為，均屬通謀虛偽意思表示而無效，尚非無據。是被
      上訴人請求確認上訴人間就系爭房地，於109年7月14日所
      為之和解契約債權關係，及於109年8月27日所為之所有權
      移轉登記物權關係均不存在，即屬有據。
　　⒋次查，上訴人間就系爭房地所為之系爭和解移轉登記物權
      行為，雖係通謀而為虛偽意思表示，應屬無效。惟於系爭
      和解移轉登記塗銷以前，仍然足以妨害彭彥程對於系爭房
      地所有權之行使，彭彥程自得本於民法第767條第1項中段
      之規定，請求韓明君塗銷系爭和解移轉登記，而彭彥程至
      今未依上開規定，請求韓明君塗銷系爭和解移轉登記，顯
      然業已怠於行使其權利；又被上訴人為彭彥程之債權人，
      且彭彥程目前名下並無其他足供其清償積欠被上訴人債務
      之財產，此觀其稅務電子閘門所得調件明細表自明（見本
      院卷第29至30頁），顯然已陷於資力不足，被上訴人如不
      代位彭彥程行使民法第767條第1項中段所定之權利，其對
      於彭彥程之系爭債權即有不能受完全滿足清償之虞，則被
      上訴人因保全債權，自得依民法第242條之規定，以債權
      人之地位，代位彭彥程行使民法第767條第1項中段所定之
      權利。從而，被上訴人依同法第242條及第767條第1項中
      段規定，請求韓明君塗銷系爭房地之系爭和解移轉登記，
      自屬有據。
　㈢又被上訴人先位之訴既有理由，則其備位之訴有無理由部分
    ，即無庸審究。是兩造爭執事項㈢部分應無庸審究，併此敍
    明。
六、綜上所述，被上訴人先位之訴依民法第87條第1項前段、第2
    42條、第767條第1項中段規定，請求確認上訴人間就系爭房
    地，於109年7月14日所為之和解契約債權關係，及於109年8
    月27日所為之所有權移轉登記物權關係均不存在；韓明君應
    塗銷系爭和解移轉登記，均為有理由，應予准許。原審就此
    部分駁回被上訴人之訴（至於原判決主文漏未諭知駁回被上
    訴人先位之訴部分，顯有疏漏，應由原審另以裁定更正，併
    予指明），而另就其備位之訴予以審酌，並為被上訴人勝訴
    之判決，即有未合。被上訴人即附帶上訴人指摘原判決不當
    ，求予廢棄改判，為有理由，應由本院將原判決廢棄，並改
    判如主文第二項所示。另上訴人就本院無庸審酌之備位之訴
    部分，請求駁回被上訴人在第一審之訴，則屬無據，應駁回
    其等之上訴。
七、本件事證已臻明確，兩造其餘之攻擊或防禦方法及所用之證
    據，經本院斟酌後，認為均不足以影響本判決之結果，爰不
    逐一論列，附此敘明。
八、據上論結，本件被上訴人之附帶上訴為有理由，上訴人之上
    訴為無理由，依民事訴訟法第450條、第449條第1項、第78
    條、第85條第1項前段，判決如主文。
中　　華　　民　　國　　111 　年　　10　　月　　5 　　日
                  民事第十九庭  
                      審判長法  官  魏麗娟 　
                            法  官  潘進柳
                            法  官  郭佳瑛 
正本係照原本作成。
如不服本判決，應於收受送達後20日內向本院提出上訴書狀，其
未表明上訴理由者，應於提出上訴後20日內向本院補提理由書狀
（均須按他造當事人之人數附繕本）上訴時應提出委任律師或具
有律師資格之人之委任狀；委任有律師資格者，另應附具律師資
格證書及釋明委任人與受任人有民事訴訟法第466條之1第1項但
書或第2項所定關係之釋明文書影本。如委任律師提起上訴者，
應一併繳納上訴審裁判費。
中　　華　　民　　國　　111 　年　　10　　月　　5 　　日
　　　　　　　　　　　　　
　　　　　　　　　　　　　  書記官  黃麗玲　　　　　　　　　　　　　　
附表：
一、土地標示        土        地        坐        落      權利範圍 備註 縣  市 鄉鎮市   段  小段  地 號   桃園市 ○○區  ○○   244 100000分之1099 無 二、建物標示        建 號 基 地 坐 落  建 物 門 牌   權利範圍 備註 1533 桃園市○○區○○段000地號土地  桃園市○○區○○路0段000巷00號3樓   全部 含共有部分： ⑴雙榮段1586建號（權利範圍100000分之1628，含停車位編號32、33號，權利範圍各100000分之643） ⑵雙榮段1588建號（權利範圍10000分之319）